【裁判字號】    95,訴,712
【裁判日期】    970129
【裁判案由】    損害賠償等
【裁判全文】
臺灣嘉義地方法院民事判決               95年度訴字第712號
原      告  甲○○
被      告  丙○○
訴訟代理人  黃曜春律師
複代理人    吳碧娟律師
上列當事人間損害賠償等事件，於中華民國97年1月15日經言詞
辯論終結，本院判決如下：
    主  文
原告之訴駁回。
訴訟費用由原告負擔。
    事實及理由
壹、程序方面：按訴狀送達後，原告不得將原訴變更或追加他訴
    ，但請求之基礎事實同一或擴張或減縮應受判決事項之聲明
    者不在此限，民事訴訟法255條第1項第2款、第3款定有明文
    。本件原告原本於民法第18條、第19條、第110條、第113條
    、第152條、第184條、第245之1條、第195條、第213條、第
    215條、第544條規定，聲明請求被告應給付原告新臺幣（下
    同）6,275,503元，嗣於訴訟進行中，變更為依據民法第184
    條、195條及第767條請求，並擴張訴之聲明為：被告應給付
    原告6,708,162元，經核原告所變更之訴與原本之訴訟，均
    係本於「被告於76年間受原告委任辦理申請嘉義縣竹崎鄉○
    ○○段813之1地號土地（下稱813之1號土地）建物之使用執
    照，誤填使用分區及地號，致原告遭受損害」及「被告於90
    年3月間私自辦理且扣留內埔村圓潭18之6建物使用執照（嘉
    義縣竹崎鄉公所使用執照90嘉竹鄉建使字028號），致原告
    受損害」之同一基礎事實，揆諸前開民事訴訟法之規定，原
    告訴之變更及擴張訴之聲明自屬合法，應予准許。
貳、實體方面：
一、 原告起訴主張：
（一）被告於76年間受原告委任辦理申請813之1號土地上建物之
      使用執照，誤填使用分區及地號，致原告遭受損害新台幣
      2,600,000元：
1、緣813之1號土地上原有竹造房舍，因使用多年破舊不堪使用
   ，而由原告之父林水茹一手自行規劃更建為水泥造之房舍，
   但因農家子弟不知更建建物需向台電申請暫停使用之手續，
   遭台電查緝收回電錶停止該建物之用電，俟建物更建完成後
   ，欲重新申請用電，台電人員告知需補齊建造相關證件，才
   可重新送電，期間原告之父因農務過世，由原告與胞弟林文
   益接手後續事宜。因原告急需用電，遂經友人介紹被告辦理
   建物使用執照，以利用電之申請。嗣90年間，因原告之弟林
   文益向農會借貸，致接到法院拍賣通知時，才知曉被告於76
   年間代為申請之嘉義縣政府建設局使用執照76嘉竹鄉建局管
   使字082號，其中就「使用分區」與「地號」欄位，誤填成「
   農牧用地」與「內埔子段813、813之1號」。惟其正確實際建
   物主體係建築於地號813之1建地上，而主體建物後方排水溝
   是在815地號上，故建築地號應是坐落於「內埔子段813之1、
   815地號」，而非建照上載之「內埔子段813、813之1地號」
   。
2、蓋813之1地號係屬「建地」，此有嘉義縣竹崎地事務所於73
   年8月13日核發之土地所有權狀可資佐證，另就地號部分被告
   於承辦時亦未詢問或告知過原告。而原告接到法院拍賣通知
   （90年執字第6549號）後即要求被告更正錯誤之建物執照，
   惟被告並不予理會，原告礙於法院通知僅給予10日優先承購
   期間，不得已只好借款購買地號813、808、1135、799之2、2
   20等五筆土地共1,980,000元，惟緊接著又收到法院90年執字
   第7535號通知拍賣813之1地號及其建物（法拍金額2,720,000
   元），時因原告已無力購回，故由第三人購買並向法院聲請
   強制分割，進而滋生第三人與原告間之糾紛，此皆肇因於被
   告將使用執照之地號填寫錯誤，故被告應賠償原告經濟損失
   1,980,000元與精神損害620,000元，合計共2,600,000元。
（二）被告應賠償原告因其90年3月間私自辦理且扣留內埔村圓
      潭18之6建物使用執照（嘉義縣竹崎鄉公所使用執照90嘉
      竹鄉建使字028號，下稱系爭建物使用執照）所受之損害
      4,108,162元，並返還系爭建物使用執照：
1、 緣原告之弟林文益欲向農會申請貸款，故委任代書莊俊傑辦
    理共有土地分割，因代書表示土地上有倉庫需要資料才可申
    請分割，故轉而介紹被告來辦理林文益補照之事宜。但被告
    是否已取得林文益之同意委任，原告並不知情，且被告到現
    場後，並未詢問何處是林文益要申請補照之倉庫，就自行開
    始測量面積、照相等，對原告家人就其拍照原因之詢問亦不
    予理會。直至原告接獲被告電話告知應去繳納鄉公所的罰款
    時，才得知被告已私下自行申請辦理原告補照事宜。
2、蓋圓潭18之6號建物係原告之農用倉庫，惟原告從未委任過被
   告辦理任何補照事宜，亦不知有委任被告補照之事或接獲被
   告任何詢問或告知之訊息。且此棟建物之實際用途乃農業機
   具、農產品或農業資材之存放場所，而非被告所申辦的自用
   農舍（係指一般住家）。原告之住家是位於813之1地號（原
   地號813地號所分出）上之圓潭18號，與坐落於813 地號上之
   自用農地倉庫有別。
3、又申辦建物使用執照所需之文件，被告從未向原告或其家人
   索取，原告印鑑相關證件等係被告透過莊俊傑代書之妻莊林
   雪蓮以土地分割為由向原告索取，當時莊林蓮僅告知原告及
   家人其印鑑證件是要用於土地分割案，並未告知有補照事宜
   ，但被告卻在自行申辦補照後，扣留住相關文件及資料未歸
   還予原告。被告將系爭建物使用執照扣留，造成原告本人無
   法向地政單位申請倉庫土地保存登記，此舉非但致土地無法
   分割，且進而迫使嗣後林文益之權利範圍被法院拍賣時，因
   無法申請分管土地權利分割，而造成原告與其弟共有之20筆
   土地均有各二分之一權利範圍被送法院拍賣之損失。
4、另依行政院農業委員92年12月15日農授中字第0921070708號
   令可知，農業發展條例第8條之1規定在92年1月13日修正施行
   前，已興建有固定基礎之農業設施，面積在250平方公尺以下
   且配合其項目三（供肥料、飼料、農機具、農產品、或農業
   資材之存放場所），得免申請建築執照。亦即圓潭18之6號建
   物之用途既為農業資材室之用，本可免於申請建築執照及免
   繳房屋稅額，卻因被告一時的貪利與錯誤（擅自將該建物申
   辦為自用農舍），造成原告自90年度開始迄今，沈重的房屋
   稅率之損失，且原告發現時，隨即到被告事務所處請其修正
   錯誤以保全權益歸屬，惟被告非但不予理會，甚至後來以扣
   留文件資料、寄發存證信函等方式，欲原告承認其申辦補照
   之事。
5、被告未受委任而擅自申辦並扣留系爭建物使用執照已造成原
   告被嘉義縣竹崎鄉公所罰鍰21,500元，並多繳納房屋稅款及
   向他人借款2,600,000元購買原告弟弟林文益被法院拍賣之應
   有部分等，合計經濟損失2,720,000元，並支另出本件訴訟費
   用60,900元，被告亦因此受有精神上痛苦，精神損失1,327,2
   62元，共計損失4,108,162元。又為免日後再生相關事務之糾
   紛（原告已因系爭建物使用執照被被告扣留，故被認定係違
   章建築而繳付相關單位之罰鍰），且系爭建物使用執照應屬
   原告所有，故被告應返還系爭建物使用執照予原告。
（三）綜上所述，原告得依侵權行為及無權占有之法律關係，請
      求被告賠償76年間有關813之1建地申請使用執照及90年3
      月間辦理內埔村圓潭18之6號建物申請核發執照事項所生
      之損害合計共6,708,162元，並返還系爭建物使用執照。
      並聲明：1、被告應給付原告6,708,162元；2、被告應將
      嘉義縣竹崎鄉公所使用執照90嘉竹鄉建使字028號返還原
      告；3.訴訟費用由被告負擔。
二、被告則抗辯：
（一）就原告請求76年間因辦理813之1號土地上建物之使用執照
      生損害2,600,000元部份：
1、原告76年間所委辦之813之1號土地上建物之使用執照事項，
   於76年間業已辦好，當時候如果有造成損害，其損害賠償請
   求權迄今時效業已完成，爰主張時效抗辯。
2、依據台灣省建築法規「實施區域計劃地區建築管理辦法」第5
   條規定「於各種用地內申請建造自用農舍者，……，建築面
   積不得超過其耕地面積百分之十。」。查原告之813之1地號
   土地，基地面積為1307平方公尺，申請自用農舍建蔽率計算
   如下：1307平方公尺÷10＝130.7平方公尺，可申請合法自用
   農舍面積為130.7平方公尺。惟原告原有補辦建築物：第一層
   面積150.26平方公尺、第二層面積172.60平方公尺、陽台面
   積8.6平方公尺、舊有房舍面積61.41平方公尺，合計392.87
   平方公尺，依上開管理辦法之規定，原告之813之1號土地上
   原建物之建蔽率已超過合法法令申請範圍內。若以813地號土
   地申請合併基地面積建蔽率，以813之1地號土地之1307平方
   公尺合併813地號土地之5056平方公尺，合計面積為6363平方
   公尺，依建築法規申請自用農舍建蔽率百分之十，其可申請
   自用農舍之面積即為636.3平方公尺（6363平方公尺÷10＝63
   6.3平方公尺），此時原告原有補辦使用執照建築面積為242.
   61平方公尺，方屬合法申請範圍內，因此才以813之1號、813
   號土地合併申請，而經由嘉義縣竹崎鄉公所76嘉竹鄉建局管
   使字082號核准在案。
3、76年間被告代原告補辦坐落於竹崎鄉○○○段813之1號土土
   地上住家使用執照乙事，因建築面積之緣故，無法申辦，如
   果與813土地合併，不但可解決上開問題，且可節省建築師設
   計及營造廠商之費用，此情亦經告知原告並得同意，否則被
   告焉能取得相關證件代為辦理，原告主張其因此受有經濟損
   失1,980,000元，被告否認之。且被告亦否認該金額與被告辦
   理上開案件，有任何因果關係存在，原告應舉證說明。
4、被告既未造成原告損害，原告主張精神上賠償，亦明顯無據
   。且被告否認有故意或過失侵害原告之人格權、姓名權或其
   他人格法益而情節重大之情事，此事實部份，原告未具體說
   明並舉證。退而言之，縱認被告應負精神賠償，依兩造之身
   分、地位及經濟狀況衡之，金額明顯偏高。
（二）就原告請求因90年3月間代辦系爭建物使用執照事項所生
      損害4,108,162元部份：
1、原告弟弟林文益欲向農會辦理貸款，故委託代書乙○○辦理8
   13號土地分割，惟因該土地上有未辦執照之建物，若欲分割
   ，要先辦理補照，惟該建物因面積過大，只能以農舍辦理補
   照。而原告二兄弟確有一起委託乙○○代書辦理分割，並由
   莊代書推薦被告幫忙辦理補照事實，業經莊代書到庭作證屬
   實，換言之，被告既合法受託，並取得辦理之相關證件，依
   法代為辦理系爭建物使用執照事宜，對原告並無任何不法之
   侵害可言。
2、依據行政院農業委員會令頒「農業用地容許作農業設施使用
   審查辦法」，第11條第9款規定，申請農業設施「以自有農業
   用地面積計算，每0.1公頃得興建33平方公尺」。原告之813
   號土地，基地面積2528平方公尺，依前項審查辦法規定，可
   申請農業設施建蔽率為76.6平方公尺（2528平方公尺，÷33
   ＝76.6平方公尺）。被告代辦原告申請建物建築面積壹層為
   215.8平方公尺，已超出申請農業設施合法法令之規定，因此
   無法申請農業設施及農用倉庫。被告遂與原告溝通，依「實
   施區域計劃地區建築管理辦法」第5條規定：於各種用地內申
   請建造自用農舍者，建築面積不得超過其耕地面積百分之十
   。原告之813號土地，基地面積2528平方公尺，依申請自用農
   舍建蔽率為252.8平方公尺（2528平方公尺÷10＝252.8平方
   公尺），被告乃而代辦申請自用農舍建築面積壹層為215.8平
   方公尺，因屬合法申請範圍內，方經由鄉公所核准在案（90
   嘉竹鄉建使字028號）。原告雖主張行政院農委會於92年12月
   15日有令，依92年2月7日所訂之農業發展條例第8條之1，在
   92年1月13日修正前，已興建有固定基礎面積在250平方公尺
   以下之農業資材存放場所，得免申請建築執照。惟查被告早
   在90年間即已代辦，當時尚無此項規定，原告所云免申請建
   造云云，顯屬誤解。
3、另原告主張有2,720,000元之經濟損失，被告否認之，被告亦
   否認該損失金額與被告辦理補照，有因果關係存在。其另主
   張損失訴訟費用60,900元，同上理由，亦顯然乏據。
4、另原告主張受有精神上損失云云，被告否認有故意或過失侵
   害原告之人格權、姓名權或其他人格法益而情節重大之情事
   ，此事實部份，未原告具體說明並舉證。揆諸上情，亦顯然
   無據。退而言之，縱認被告應負精神賠償，依兩造之身分、
   地位及經濟狀況衡之，金額明顯偏高。
（三）請求返還系爭建物使用執照部分：原告既主張兩造間無委
      任契約關係存在，則本部分原告請求權之基礎何在，亦未
      見說明，其請求顯無理由，應予駁回等語。並聲明：1、
      原告之訴駁回；2、訴訟費用由原告負擔。
三、法院判斷：
（一）兩造不爭執之事項：
1、原告於76年間曾委託被告辦理申請813之1號土地上建物之使
   用執照事務。
2、被告曾以90年3月間為原告辦理系爭建物使用執照補照事務，
   向原告起訴請求給付代辦費，經本院嘉義簡易庭95年度嘉小
   字第541號判決，以兩造間並無委任關係存在為由，駁回被告
   之請求確定。
（二）兩造有爭執者在於：
1、原告所主張76年間因被告申請813之1號土地上建物之使用執
   照，誤填使用分區及地號所生之損害賠償請求權是否已罹於
   時效？
2、被告於76年間之申請813之1號土地上建物使用執照之行為，
   是否有造成原告何損害？
3、被告於90年3月間辦理系爭建物使用執照事項，是否有造成原
   告何損害？
（三）按「因侵權行為所生之損害賠償請求權，自請求權人知有
      損害及賠償義務人時起，二年間不行使而消滅。自有侵權
      行為時起，逾十年者亦同。」，民法第197條第1項定有明
      文。又「請求權，因十五年間不行使而消滅。但法律所定
      期間較短者，依其規定。」，民法第125條亦定有明文。
      本件原告主張其因被告於76年間申請813之1號土地上建物
      之使用執照時，誤填使用分區及地號，造成其受有損害，
      而請求被告賠償，姑不論被告是否真有誤填之行為及是否
      真有造成原告損害，然不論原告係依侵權行為或債務不履
      行之法律關係請求被告賠償其損害，原告此部分之損害賠
      償請求權至遲於91年間即業已罹於時效，原告於95年12月
      8日方提起本件訴訟加以請求，被告抗辯原告此部分之請
      求權業因時效經過而消滅，自屬可採，原告主張被告應賠
      償其損害2,600,000元，應予駁回。
（四）又查，原告雖主張被告於76年間代為申請813之1土地上建
      物之使用執照時，就其中「使用分區」與「地號」欄位，
      誤填成「農牧用地」與「內埔子段813、813之1號」云云
      ，然查，依據據台灣省建築法規「實施區域計劃地區建築
      管理辦法」第5條規定「於各種用地內申請建造自用農舍
      者，……，建築面積不得超過其耕地面積百分之十。」，
      而系爭813之1地號土地，基地面積僅為1307平方公尺，其
      所能申請自用農舍之建築面積建僅為130.7平方公尺，惟
      依原告所提出之嘉義縣76嘉竹鄉建局管使字082號使用執
      照記載，原告所申請之建築物第一層面積150.26平方公尺
      ，第二層面積172.60平方公尺，合計322.86平方公尺依上
      開管理辦法之規定，原告之813之1號土地上原建物之建蔽
      率已超過合法法令申請範圍內，故被告抗辯當時為合法申
      請使用執照，方將土地面積5056平方公尺之813地號土地
      ，作為共同基地合併申請一情，應屬合理可採，又依原告
      所提出76年當時所申請之嘉義縣76嘉竹鄉建局管使字082
      號使用執照，其建物用途係以自用農舍去申請，是其坐落
      土地既包含813農地及813之1號建地，其使用分區，自應
      記載為農目用地，否則焉能申請自用農舍之使用執照，基
      此，難認被告申請使用執照時有何誤載「使用分區」與「
      地號」之侵權行為。況且，原告所主張其須借款購買地號
      81 3、808、1135、799之2、220等五筆土地共1,980,000
      元，及無力購回法院拍賣813之1地號及其建物，而由第三
      人購買並向法院聲請強制分割，進而滋生第三人與原告間
      之糾紛一情，其真正原因乃肇於原告之弟弟林文益以該些
      土地抵押借款無力償還所致，尚難認與被告就使用執照之
      地號與使用分區之填寫有何因果關係。另原告主張精神損
      害620,000元，惟原告均未舉證其有何人格法益因而受到
      損害，故原告主張被告應賠償其告經濟損失1,980,000元
      與精神損害620,000元，合計共2,600,000元，自不足採。
（五）又原告雖主張：被告於90年3月未受委任而擅自申辦並扣
      留系爭建物使用執照已造成原告被嘉義縣竹崎鄉公所罰鍰
      21,500元，並多繳納房屋稅款及向他人借款2,600,000元
      購買原告弟弟林文益被法院拍賣之應有部分等，合計經濟
      損失2,720,000元，並支出本件訴訟費用60,900元，且被
      告亦因此受有精神上痛苦，精神損失1,327,262元云云，
      而被告雖承認於90年3月間有為原告辦理系爭建物使用執
      照補照事務，然否認有造成原告何損害，經查，原告雖主
      張行政院農委會於92年12月15日有令，依92年2月7日所訂
      之農業發展條例第8條之1，在92年1月13日修正前，已興
      建有固定基礎面積在250平方公尺以下之農業資材存放場
      所，得免申請建築執照。惟查，本件系爭建物使用執照係
      在90年間即已代辦，當時尚無此項規定，原告所稱免申請
      建造云云，顯難採憑，又依據「農業用地容許作農業設施
      使用審查辦法」第11條第9款規定，申請農業設施「以自
      有農業用地面積計算，每0.1公頃得興建33平方公尺」，
      原告之813號土地，基地面積2528平方公尺，依前項審查
      辦法規定，可申請農業設施建建築面積僅為76.6平方公尺
      （2528平方公尺，÷33＝76.6平方公尺），然原告813號
      土地建物之建築面積為215.8平方公尺，顯已超出申請農
      業設施合法法令之規定，自無法申請農業設施及農用倉庫
      ，故原告主張813號土地之建物應申請農業設施或農用倉
      庫使用執照，被告卻擅自為其申請自有農舍使用執照，造
      成原告房屋稅款損失云云，自不足採憑。又原告受嘉義縣
      竹崎鄉公所罰鍰21,500元，其原因乃源於813號土地之建
      物是違章建築所始然，其與被告申請系爭建物使用執照，
      亦無因果關係。再者，原告主張其另損失本件訴訟之裁判
      費60,900元，惟查，本件訴訟裁判費僅係原告先預納，將
      來訴訟終結後則由敗訴之人負擔，亦難謂此為原告之損失
      。再查，原告雖又主張，因被告將系爭建物使用執照扣留
      ，造成原告本人無法向地政單位申請倉庫土地保存登記，
      此舉致林文益之權利範圍被法院拍賣時，因無法申請分管
      土地權利分割，而造成原告與其弟共有之20筆土地均有各
      二分之一權利範圍被送法院拍賣之損失云云。然查，原告
      與其弟共有之20筆土地應有部分各二分之一被送法院拍賣
      之真正原因，乃肇於原告之弟弟林文益以該些土地抵押借
      款無力償還所致，尚難認與被告扣留系爭建物使用執照有
      何因果關係，且原告之弟弟林文益之應有部分被法院拍賣
      ，原告本身之應有部分既仍存在，亦難認為原告有因而受
      損害。另原告主張精神損害1,327,262元，惟原告均未舉
      證其有何人格法益因而受到損害。從而，被告之代辦系爭
      建物使用執照，既未造成原告有何損害，且與原告所主張
      之損害無因果關係，則原告主張被告應賠償其經濟損失2,
      720,000元、精神損失1,327,262元及訴訟費用60,900元，
      合計4,108,162元云云，亦難謂有理由。
（六）末查，系爭建物使用執照係被告向嘉義縣政府建設局辦理
      申請一情，為原告所不爭執，是難謂被告係無權占有該使
      用執照，而該使用執照之所有權，亦難謂係屬於原告所有
      ，從而原告主張被告無權占有系爭建物使用執照，自難認
      為可採。又原告並未委任被告辦理申請系爭使用執照一情
      ，為原告所自己主張，且經本院嘉義簡易庭95年度嘉小字
      第541號判決確定，而原告復無法證明其有何權源，得請
      求被告交付系爭建物使用執照，故原告請求被告應將系爭
      使用執照返還原告，亦難認有理由。
四、綜上所述，原告依據權行為及無權占有之法律關係，請求被
    告賠償6,708,162元，並將嘉義縣竹崎鄉公所90嘉竹鄉建使
    字028號使用執照返還原告，為無理由，應予駁回。
五、本件事證已臻明確，兩造其餘攻擊防禦方法，經審酌與判決
    結果均不影響，爰不以一一論述，併予敘明。
六、據上論結，本件原告之訴為無理由，依民事訴訟法第78條判
    決如主文。
中    華    民    國    97    年    1    月    29    日
                  民二庭法  官  黃明展
以上正本係照原本作成
如對本判決上訴須於判決送達後20日內向本院提出上訴狀
中    華    民    國    97    年    1    月    29    日
                        書記官  陳昭煌


司法院資訊處製作；財團法人民間司法改革基金會備份。
